【裁判字號】    89,台上,2823
【裁判日期】    890518
【裁判案由】    貪污
【裁判全文】
最高法院刑事判決                              八十九年度台上字第二八二三號
    上訴人即被告  乙○○
    選 任辯護 人  董安丹律師
                  顧慕堯律師
    上訴人即被告  丙○○
    選 任辯護 人  范光群律師
                  林雅芬律師
                  林峻立律師
    上訴人即被告
    丙○○之配偶  甲○○
右上訴人等因被告等貪污案件，不服台灣高等法院中華民國八十八年十二月十七日第
二審更審判決（八十七年度重上更(三)字第六七號，起訴案號：台灣台北地方法院士林
分院檢察署八十一年度偵字第七三四六號），提起上訴，本院判決如左：
    主  文
原判決撤銷，發回台灣高等法院。
    理  由
本件原判決認定上訴人即被告丙○○係台北市政府勞工局職業訓練中心（下稱職訓中
心）行政室課員，負責採購、招標等業務；上訴人即被告乙○○係該中心汽車引擎科
助理訓練師，負責汽車引擎課機具材料設備之管理及汽車引擎本體與汽車大修之教務
課程，均為依據法令從事公務之人員。緣民國七十九年九月間，職訓中心汽車綜合修
復科申購汽車綜合修復及汽車引擎機具設備，計有：分析器一台、噴射引擎測試器（
傳統點火型）二組、噴射引擎測試器（ＩＡＷ系統）一組、噴射引擎（ＴＢＩ系統）
二組、噴射引擎（Ｌ系統）一組之採購案，經該中心主任批示後，由行政室負責辦理
公開招標，而由福江科技有限公司（下稱福江公司）以總價新台幣（下同）一百八十
四萬五千元得標，依約定應於八十年一月五日以前履約，交付未經使用之最近全新品
。嗣福江公司於八十年一月四日交貨時，所交付之噴射引擎係ＰＦＩ系統，與合約所
定之ＴＢＩ系統不同，且無法提出證明文件以確認所交之引擎確為進口新品，但職訓
中心行政室於同年一月七日初驗時，並未發現上開引擎與規格不符，經呈報台北市政
府勞工局複驗，由勞工局授權職訓中心自行複驗。職訓中心指定於八十年一月十一日
複驗時，在場之乙○○發現引擎規格不合，告知職訓中心訓練課長劉家鴻，因而未通
過驗收。惟福江公司所交付之引擎雖與契約規格不符，但該公司將附件予以組合，而
增加一具引擎，成為四具，並加贈維修說明書，且其中兩具Ｌ型引擎之規格，與契約
相符；另兩具ＰＦＩ引擎，其價格較契約所訂ＴＢＩ引擎價格為高，亦符合職訓中心
之需求。職訓中心稽核小組遂於八十年一月二十二日決議通過引擎規格變更案，同意
由福江公司檢附原廠證明書及公會價格證明書後再議，並於同年三月七日再決議，由
福江公司繳交進口證明正本，核對引擎號碼後，同意驗收。此時，參與驗收之訓練師
吳明果於八十年三月底出國，乙○○為其職務代理人，乃代理吳明果取得參與驗收之
職務。嗣福江公司總經理李木樹（業經判決無罪確定）因無法取得進口證明文件，分
別求助於乙○○及丙○○，並表示事成之後將予答謝。丙○○兼任稽核小組之記錄，
得知該小組曾以口頭決議，得以法院認證書代替進口證明文件，乃告知李木樹。李木
樹遂於八十年五月十三日以福江公司名義向台灣士林地方法院（當時為台灣台北地方
法院士林分院）公證處辦理認證手續，取得認證書持交職訓中心通過驗收，丙○○並
依稽核小組決議，以八十年一月二十四日為正式驗收日，記載於驗收紀錄上，福江公
司亦於八十年五月十四日順利領款。事畢李木樹為酬謝乙○○、丙○○就此項驗收職
務上行為給予方便而未刁難，乃指示福江公司業務經理林金豐招待乙○○。林金豐遂
於八十年六月十八日邀同乙○○於下班後宴飲，先在台北市○○○路與林森北路交岔
口附近飯館便餐，由林金豐支付餐費五百元；餐後轉往台北市○○○路與長春路口紅
粧地下酒家，召二女陪酒，從當日晚上九時許飲至十二時，由林金豐支付費用八千元
。乙○○除接受上開邀宴不正當利益外，於離去時並收受林金豐所交付之一萬元，作
為酒女陪宿夜渡費，嗣後因未要求該酒女陪宿，而將該一萬元賄款留為己用。而李木
樹亦另於八十年五月九日晚間七、八時許，偕同林金豐至台北市○○街五十九巷三十
八弄五十號樓下，林金豐在樓下車內等候，由李木樹至該址七樓之五丙○○住處，致
送三萬元賄款予丙○○收受等情。因而撤銷第一審關於上訴人即被告等（乙○○有罪
；丙○○無罪）部分之判決，改判論處上訴人即被告等依據法令從事公務之人員，對
於職務之行為，收受賄賂罪刑，固非無見。
惟查：(一)被告心神喪失者，應於其回復以前停止審判；又依法應停止審判而未經停止
者，其判決當然為違背法令，刑事訴訟法第二百九十四條第一項、第三百七十九條第
九款，分別定有明文。丙○○已於審判中因腦梗塞而半身不遂、失語，達於重度多障
，依其情況不宜到庭接受審判，有台北榮民總醫院出具之診斷證明書、病歷資料公務
查詢會簽意見表（見原審更(三)卷第一一三頁、第一三四頁），及內政部製發之身心障
礙手冊影本（見同上卷第一五二頁）在卷可稽；原審於八十八年七月二十六日訊問及
同年十二月三日審判時，丙○○僅能搖頭，均未作答，亦有訊問筆錄及審判筆錄可憑
（見同上卷第一六七、一六八頁；第一九七至二○二頁）。依其情節，是否達於心神
喪失，應停止審判之程度，原審並未命專門醫師予以診察鑑定，即逕行審判並判決有
罪，自有未合。(二)認定犯罪事實所憑之證據，雖不以直接證據為限，間接證據亦包括
在內；但無論其為直接或間接證據，其為訴訟上之證明，必須達於一般人均可得確信
其為真實之程度，而無合理之懷疑存在時，始得據為被告有罪之認定。倘若犯罪事實
之證明尚未達到此一程度，仍有合理之懷疑存在時，審理事實之法院即應盡職權調查
證據，澄清此項合理之懷疑，使之達於可得確信之程度方為適法，否則仍不能遽為被
告有罪之判斷。就公務員收受賄賂罪而言，須積極證明該公務員已經收受賄賂為必要
，倘若收受之事實尚不足以資證明時，自不能僅憑相對人單方製作之文書，或傳聞事
實，即推定公務員已經收受賄賂。原判決認定丙○○收受賄賂之事實，係以福江公司
之現金收支簿於八十年五月九日記載：「代付款，代市訓徐先生按裝費代付款（李、
小林）三萬元」，以為論據。惟依該公司會計李葉春美所供：上開記載，係指李木樹
（即李）、林金豐（即小林）赴職訓中心按裝機器，向伊預支三萬元並拜訪該中心徐
先生（見第七三四六號偵查卷第五十頁）。至於林金豐雖證稱：八十年五月九日晚上
，曾陪同李木樹至丙○○住處，伊在樓下車內等候，由李木樹上樓找丙○○，數日後
李木樹在公司閒聊時表示，當天曾攜帶現金三萬元致送給丙○○云云（見原判決第五
面第七至十一行），乃傳聞之詞，並非親自見聞之事實。而丙○○自始即否認收受賄
賂，則李木樹是否確將三萬元交付丙○○，尚不明瞭，原審未予徹查明白，即遽行判
決，自嫌速斷。(三)原判決既認定，福江公司於八十年五月十四日領款，事畢李木樹為
酬謝丙○○而行賄（見原判決第四面第四、第五行）；但其行賄之日期卻為八十年五
月九日（見原判決第四面第十二至十四行），其時間之順序，亦自相矛盾。(四)證物應
示被告，令其辨認，如係文書而被告不解其意義者，應告以要旨；又卷宗內之筆錄可
為證據者，應向被告宣讀或告以要旨，刑事訴訟法第一百六十四條、第一百六十五條
第一項分別定有明文。原判決以扣案之現金收支簿及林金豐、李葉春美等人之證言，
採為上訴人即被告等收受賄賂之證據（見原判決第五面、第六面理由二之(一)）。但並
未依上開規定踐行調查證據之程序，提示現金收支簿，或告以要旨；亦未宣讀證人林
金豐、李葉春美等人之筆錄，或告以要旨，即逕採為上訴人即被告等論罪科刑之證據
，自有應於審判期日調查之證據而未予調查之違法。(五)原判決以李木樹在法務部調查
局台北市調查處證稱：「我送現金給乙○○、丙○○等人是為了謝謝他們對此採購案
的幫忙」（見原判決第六面末二行），採為不利於上訴人即被告等之證據。惟依卷內
筆錄，李木樹係於調查員提示現金收支簿時，答稱：「（經詳視）市訓徐先生是指職
訓中心丙○○，按裝費是指送錢給徐某，有關詳情我已記不清楚」（見第七三四六號
偵查卷第十六頁背面、第十七頁），其證詞與原判決所採證之上開內容，並不相同。
且依卷內資料，李木樹並不曾言及由伊親自送現金給丙○○；另乙○○部分亦係由經
理林金豐出面行賄。原判決所採之證據，與卷內資料，不相適合，亦有違誤。(六)貪污
治罪條例第二條前段規定：依據法令從事公務之人員，犯本條例之罪者，依本條例處
斷，屬於身分犯之一種。此項構成犯罪要件之身分關係，自應於事實欄明白認定，並
於理由內敘明其所憑之證據及認定之理由，方足以資論罪科刑。原判決事實欄雖記載
上訴人即被告等分別為職訓中心之行政室課員、助理訓練師，係依據法令從事公務之
人員，然未於理由內說明上訴人即被告等為依據法令從事公務之人員所憑之證據及認
定之理由，論結欄亦未引用貪污治罪條例第二條前段（乙○○部分，本院前次發回意
旨已經指明），亦有未合。以上情形，或為上訴意旨指摘所及，或為本院得依職權調
查之事項，應認仍有撤銷發回更審之原因。又原判決不另為無罪諭知之圖利及偽造文
書部分，檢察官係依牽連犯裁判上一罪關係起訴，基於審判不可分原則，併予發回。
據上論結，應依刑事訴訟法第三百九十七條、第四百零一條，判決如主文。
中      華      民      國    八十九    年      五      月     十八     日
                              最高法院刑事第十二庭
                                  審判長法官  陳  炳  煌
                                        法官  陳  正  庸
                                        法官  陳  世  雄
                                        法官  徐  文  亮
                                        法官  吳  信  銘
      右正本證明與原本無異
                                              書  記  官
中      華      民      國    八十九    年      五      月    二十九    日


司法院資訊處製作；財團法人民間司法改革基金會備份。
